【裁判字號】    90,訴,1700
【裁判日期】    901207
【裁判案由】    清償借款
【裁判全文】
臺灣臺中地方法院民事判決  九十年度訴字第一七○○號
    原      告  合作金庫銀行股份有限公司
    法定代理人  甲○○
    訴訟代理人  乙○○
                壬○○
    被      告  辛○○
                庚○○
                丁○○
                戊○○
    訴訟代理人  丙○○
    被      告  己○○
                丙○○
右當事人間請求清償借款事件，本院判決如左：
    主      文
被告丙○○、己○○應連帶給付原告新台幣佰伍拾肆萬仟佰元，及自民國九十
年二月二十二日起至民國九十年五月二十一日止，按年息百分之八‧六九計算之利息
，並按上開利率百分之十計付違約金，自民國九十年五月二十二日起至清償日止，按
年息百分之九‧四八計算之利息，並按上開利率百分之二十計付違約金。
被告丙○○、己○○另應連帶給付原告新台幣拾玖萬仟柒佰元，及自民國九十年
二月二十二日起至民國九十年五月二十一日止，按年息百分之八‧六九計算之利息，
並按上開利率百分之十計付違約金，自民國九十年五月二十二日起至清償日止，按年
息百分之九‧四八計算之利息，並按上開利率百分之二十計付違約金。
被告辛○○、庚○○、丁○○、戊○○應於繼承被繼承人黃張茂蔥遺產之限度內連帶
給付原告新台幣佰伍拾肆萬仟佰元，及自民國九十年二月二十二日起至民國九
十年五月二十一日止，按年息百分之八‧六九計算之利息，並按上開利率百分之十計
付違約金，自民國九十年五月二十二日起至清償日止，按年息百分之九‧四八計算之
利息，並按上開利率百分之二十計付違約金。
被告辛○○、庚○○、丁○○、戊○○另應於繼承被繼承人黃張茂蔥遺產之限度內連
帶給付原告新台幣拾玖萬仟柒佰元，及自民國九十年二月二十二日起至民國九十
年五月二十一日止，按年息百分之八‧六九計算之利息，並按上開利率百分之十計付
違約金，自民國九十年五月二十二日起至清償日止，按年息百分之九‧四八計算之利
息，並按上開利率百分之二十計付違約金。
原告其餘之訴駁回。
訴訟費用由被告連帶負擔三分之二，餘由原告負擔。
    事      實
甲、原告方面：
  一、聲明：
    （一）被告應連帶給付原告新台幣（下同）三百五十四萬三千三百元，及自民國
          九十年二月二十二日起至九十年五月二十一日止，按年息百分之八‧六九
          計算之利息，另按上開利率百分之十計付之違約金，並自九十年五月二十
          二日起至清償日止，按年息百分之九‧四八計算之利息，另按上開利率百
          分之二十計付之違約金。
    （二）被告應連帶給付原告三十九萬三千七百元，及自九十年二月二十二日起至
          九十年五月二十一日止，按年息百分之八‧六九計算之利息，另按上開利
          率百分之十計付之違約金，並自九十年五月二十二日起至清償日止，按年
          息百分之九‧四八計算之利息，另按上開利率百分之二十計付之違約金。
  二、陳述：
    （一）緣被告丙○○於八十六年五月二十二日以被告己○○及黃張茂蔥（已故）
          為連帶保證人，先後向原告借款七百零八萬六千六百元、七十八萬七千四
          百元，並立有借據、授信約定書可稽，詎借款人未依約攤還本息，屢經催
          討，仍不獲置理。
    （二）茲因黃張茂蔥於八十七年六月十三日過世，而被告丙○○、己○○、黃正
          皇、庚○○、戊○○、丁○○為其繼承人，應依法繼承其全部之遺產，依
          民法第一千一百四十八條、第一千一百五十三條之規定，則被告自應對被
          繼承人黃張茂蔥之本件債務，負連帶清償之責。
    （三）被告提出之延期清償申請書，兩造並未達成合意，而豬隻口蹄疫災戶優惠
          貸款戶得聲請降息為年息百分之三確有其事，然因原告要求被告提供保證
          人以辦理申請，被告不願配合，以致雙方亦未達成減息合意。
  三、證據：提出借據影本一份、授信約定書影本三份、繼承系統表一份、戶籍謄本
            四份、財團法人農業信用保證基金八十九年四月二十八日（八九）農信
            保企字第一五五八號函影本一份、九十年五月二十一日（九十）農信保
            企字第二三九二號函影本一份、戶籍謄本五份等物。
乙、被告辛○○方面：
  一、聲明：原告之訴駁回。
  二、陳述：被告業經辦理限定繼承，而被告之母親黃張茂蔥並未遺留任何財產。
  三、證據：提出本院中院貴民癸字第六五五七０號公告影本一份、八十七年度繼字
            第六三０號民事裁定影本一份、八十七年九月十六日中院貴民癸八十七
            繼字第六三０號民事庭通知影本一份、登報資料影本三份等物。
丙、被告庚○○、丁○○、戊○○、丙○○方面：
  一、聲明：原告之訴駁回。
  二、陳述：
    （一）本件借款係以被告丙○○個人名義所借，被告丙○○已經償還四百多萬元
          之本金、利息，又被告丙○○因飼養豬隻，遭遇口蹄疫疾，以致損失慘重
          ，無力繼續負擔銀行利息，當初農委會為體恤豬隻口蹄疫災戶同意銀行貸
          款利息以年息百分之三計算，原告自不得請求超過部份之利息。
    （二）系爭借款係以土地抵押借款，原告要求被告以繼承人之身分承擔連帶保證
          債務不合理，且身為主債務人之被告丙○○均按月繳息，並無積欠任何款
          項。
  三、證據：提出匯款單二份、延期償還申請書影本二份、合作金庫存款餘額證明書
            二份、存摺影本一份、合作金庫放款收入傳票影本二份、土地登記謄本
            三份本院囑託查封登記函影本一份為證。
丁、被告己○○方面：
    被告己○○未於言詞辯論期日到場，亦未提出書狀作何聲明或陳述。
    理      由
一、本件被告己○○未於言詞辯論期日到場，核無民事訴訟法第三百八十六條所列各
    款情形，爰依原告之聲請，由其一造辯論而為判決。
二、原告起訴主張：被告丙○○於八十六年五月二十二日邀同被告己○○及被繼承人
    黃張茂蔥為連帶保證人，先後向原告借款七百零八萬六千六百元、七十八萬七千
    四百元，詎被告丙○○未依約攤還本息，屢經催討，仍不獲置理，因被繼承人黃
    張茂蔥於八十七年六月十三日過世，而被告丙○○、己○○、辛○○、庚○○、
    戊○○、丁○○為其繼承人，應依法繼承其全部之遺產，依民法第一千一百四十
    八條、第一千一百五十三條之規定，被告自應繼承被繼承人黃張茂蔥對原告之本
    件債務，原告爰依繼承關係、消費借貸及連帶保證之法律關係，請求被告負連帶
    清償責任。被告辛○○則以被繼承人黃張茂蔥並未遺留任何遺產供繼承且被告辛○○業經向本院聲請限定繼承等語，資以為辯。被告庚○○、丁○○、戊○○、
    丙○○則以被告丙○○係因飼養貸借系爭款項，原均按期繳息，嗣因遭遇豬隻口
    蹄疫情，以致損失慘重，無力支付銀行貸款利息，而系爭款項曾經提供土地供為
    擔保，原告要求被告以繼承人之身分負連帶清償之責，要屬無據，況且，農委會
    為體恤豬隻口蹄疫災戶，乃同意銀行降低貸款利息以年息百分之三計算，原告請
    求之遲延利息超過年息百分之三部份，即不得再行請求等語，資以為辯。
三、原告主張被告丙○○以被告己○○、被繼承人黃張茂蔥為連帶保證人，先後向原
    告借款七百零八萬六千六百元及七十八萬七千四百元，目前尚有三百五十四萬三
    千三百元及三十九萬三千七百元之本金、利息及違約金未償等情，業據提出借據
    影本一份、授信約定書影本三份為證，被告丙○○、辛○○、庚○○、丁○○、
    戊○○亦不爭執，自堪信為真實。原告請求被告丙○○、己○○以主債務人、連
    帶保證人之身分，被告丙○○、辛○○、庚○○、丁○○、戊○○、己○○以黃
    張茂蔥之法定繼承人身份，繼承黃張茂蔥對於原告應負之連帶保證責任，應屬有
    據。至於原告請求被告丙○○、辛○○、庚○○、丁○○、戊○○、己○○應就
    黃張茂蔥應負之連帶保證責任，對於系爭借款債務負全部清償責任，且原告並未
    與被告丙○○達成調降遲延利息之合意等情，提出財團法人農業信用保證基金八
    十九年四月二十八日（八九）農信保企字第一五五八號函影本一份、九十年五月
    二十一日（九十）農信保企字第二三九二號函影本一份為證；被告辛○○則辯稱
    ：業經辦理限定繼承，且被繼承人黃張茂蔥並未遺產任何財產等語，提出本院中
    院貴民癸字第六五五七０號公告影本一份、八十七年度繼字第六三０號民事裁定
    影本一份、八十七年九月十六日中院貴民癸八十七繼字第六三０號民事庭通知影
    本一份、登報資料影本三份等物為證；被告丙○○、庚○○、丁○○、戊○○則
    辯稱：被告丙○○係因遭遇口蹄疫災情，以致無力繼承清償本息，且農委會同意
    被告丙○○之系爭借款利息調降為年息百分三，原告自不得請求超過年息百分之
    三部份之遲延利息，另系爭借款，被告丙○○曾經提供不動產設定抵押供為擔保
    ，則原告自無理由，請求被告以繼承人之身分承繼系爭借款債務等語，提出匯款
    單二份、延期償還申請書影本二份、合作金庫存款餘額證明書二份、存摺影本一
    份、合作金庫放款收入傳票影本二份、土地登記謄本三份本院囑託查封登記函影
    本一份等物為證。經查：
    （一）按繼承人對於被繼承人之債務，負連帶清償責任，民法第一千一百五十三
          條第一項定有明文。又繼承人得限定以因繼承所得之遺產，償還被繼承人
          之債務；繼承人有數人，其中一人主張為前項限定之繼承時，其他繼承人
          視為同為限定之繼承；為限定之繼承者，對於被繼承人之權利、義務，不
          因繼承而消滅，民法第一千一百五十四條定有明文。本件借款之連帶保證
          人黃張茂蔥於八十七年六月十三日過世，被告丙○○為黃張茂蔥之夫，被
          告辛○○、庚○○、丁○○、戊○○、己○○為黃張茂蔥之子女，均為第
          一順位之法定繼承人，而被告辛○○於八十七年九月三日向本院聲請限定
          繼承，業經本院以八十七年度繼字第六三０號依法為公示催告之程序在案
          ，此有原告提出之繼承系統表、戶籍謄本為證，並經本院調閱八十七年度
          繼字第六三０號聲請卷屬實，被告辛○○、庚○○、丁○○、戊○○、黃
          正春、丙○○亦不爭執，自堪信為真實。再者，被繼承人黃張茂蔥於八十
          七年六月十三日過世，被告辛○○於八十七年九月三日即法定三個月之期
          間內向本院聲請限定繼承，揆諸前揭說明，被告辛○○所為限定繼承之效
          力及於全體繼承人，換言之，被告庚○○、丁○○、戊○○、己○○、黃
          火樹均同為限定繼承人；而為限定之繼承者，雖繼承被繼承人之全部債務
          ，惟僅以因繼承所得之遺產為限度負償還之責任，即限定繼承人僅負以遺
          產為限度之物的有限責任，無庸以其個人之固有財產清償被繼承人之債務
          ，是以，被告辛○○、庚○○、丁○○、戊○○、己○○、丙○○於繼承
          被繼承人黃張茂蔥遺產之限度內，仍應負連帶清償之責任，原告於前開範
          圍內之請求，洵屬有據，應予准許。而原告逾此範圍之請求，即屬無據，
          要難准許。
    （二）被告丙○○既未提出與原告達成降息合意之相關證明資料，原告亦不同意
          ，且被告丙○○亦無從提出主管機關有何強制原告降息之相關資料，則原
          告依據消費借貸契約之約定，請求被告給付遲延利息，自屬有據；被告黃
          火樹、丁○○、庚○○、戊○○所辯，要難採信。再者，被繼承人黃張茂
          蔥既為系爭借款之連帶保證人，則對於系爭借款債務自應與主債務人負同
          一之給付責任，並不因主債務人提供其他擔保物與否而有所影響，是被告
          丙○○、庚○○、丁○○、戊○○所辯，亦屬無據，委無足採。
四、從而，原告依繼承關係、消費借貸契約及連帶保證契約之法律關係，請求被告
    丙○○、己○○連帶給付佰伍拾肆萬仟佰元，及自九十年二月二十二日起
    至九十年五月二十一日止，按年息百分之八‧六九計算之利息，並按上開利率百
    分之十計付違約金，自九十年五月二十二日起至清償日止，按年息百分之九‧四
    八計算之利息，並按上開利率百分之二十計付違約金；被告丙○○、己○○連
    帶給付拾玖萬仟柒佰元，及自九十年二月二十二日起至九十年五月二十一日
    止，按年息百分之八‧六九計算之利息，並按上開利率百分之十計付違約金，自
    九十年五月二十二日起至清償日止，按年息百分之九‧四八計算之利息，並按上
    開利率百分之二十計付違約金；被告辛○○、庚○○、丁○○、戊○○應於繼
    承被繼承人黃張茂蔥遺產之限度內連帶給付佰伍拾肆萬仟佰元，及自九十
    年二月二十二日起至九十年五月二十一日止，按年息百分之八‧六九計算之利息
    ，並按上開利率百分之十計付違約金，自九十年五月二十二日起至清償日止，按
    年息百分之九‧四八計算之利息，並按上開利率百分之二十計付違約金；被告
    辛○○、庚○○、丁○○、戊○○應於繼承被繼承人黃張茂蔥遺產之限度內連帶
    給付拾玖萬仟柒佰元，及自九十年二月二十二日起至九十年五月二十一日止
    ，按年息百分之八‧六九計算之利息，並按上開利率百分之十計付違約金，自九
    十年五月二十二日起至清償日止，按年息百分之九‧四八計算之利息，並按上開
    利率百分之二十計付違約金；為有理由，應予准許。原告逾此範圍之請求，洵屬
    無據，為無理由，應予駁回。
五、據上論結，本件原告之訴為一部有理由、一部無理由，依民事訴訟法第三百八十
    五條第一項前段、第七十九條但書、第八十五條第二項、判決如主文。
中      華      民      國    九十      年      十二      月     七     日
                              臺灣臺中地方法院民事第一庭
~B法      官  巫淑芳
右為正本係照原本作成。
如對本判決上訴，須於判決送達後廿日內向本院提出上訴狀
中      華      民      國    九十      年      十二      月     十     日
~B書 記 官


司法院資訊處製作；財團法人民間司法改革基金會備份。
